ACORDAO-COMPLETO-2334708

ACÓRDÃO 1144/2019 ATA 2/2019 - PRIMEIRA CÂMARA

VISTOS, relatados e discutidos estes autos de pensão civil originalmente deferida pela Gerência Executiva do INSS em Niterói/RJ,
ACORDAM os Ministros do Tribunal de Contas da União, reunidos em sessão da 1ª Câmara, diante das razões expostas pelo Relator, com fundamento no art. 71, inciso III, da Constituição Federal e nos arts. 1º, inciso V, 39, inciso II, e 45 da Lei 8.443, de 16 de julho de 1992, em:
9.1. considerar ilegal o ato de concessão de interesse da sra. Lourdes Gimenez de Oliveira, recusando seu registro;
9.2. dispensar o ressarcimento das quantias indevidamente recebidas, em boa-fé, pela interessada, consoante o Enunciado 106 da Súmula de Jurisprudência deste Tribunal;
9.3. determinar à Superintendência de Administração do Ministério da Economia no Estado do Rio de Janeiro que:
9.3.1. faça cessar, no prazo de 15 (quinze) dias, contado a partir da ciência desta deliberação, os pagamentos decorrentes do ato impugnado, sob pena de responsabilidade solidária da autoridade administrativa omissa, consoante disposto nos arts. 71, inciso IX, da Constituição Federal e 262 do Regimento Interno desta Corte;
9.3.2. dê ciência do inteiro teor desta deliberação à sra. Lourdes Gimenez de Oliveira, alertando-a de que o efeito suspensivo proveniente da interposição de eventuais recursos, caso não providos, não a exime da devolução dos valores indevidamente percebidos após a notificação;
9.3.3. envie a esta Corte de Contas, no prazo de 30 (trinta) dias, por cópia, comprovante de que a interessada teve ciência desta deliberação;
9.4. determinar à Sefip que monitore o cumprimento desta deliberação.

Apreciação, para fins de registro, de pensão civil mantida pela Superintendência de Administração do Ministério da Fazenda no Estado do Rio de Janeiro.

Primeira Câmara

Gerência Executiva do INSS - NITERÓI/RJ; Superintendência de Administração do Ministério da Fazenda no Estado do Rio de Janeiro.

3. Interessada: Lourdes Gimenez de Oliveira (XXX.749.127-XX).

13.1. Ministros presentes: Walton Alencar Rodrigues (Presidente), Benjamin Zymler (Relator), Bruno Dantas e Vital do Rêgo.
13.2. Ministro-Substituto presente: Weder de Oliveira.

ACORDAO-COMPLETO-2401985

Acórdão 10961/2021 - Primeira Câmara

ACORDAO-COMPLETO-2346224

Acórdão 2239/2019 - Primeira Câmara

BENJAMIN ZYMLER

Adoto como relatório, com os ajustes de forma pertinentes, a instrução elaborada no âmbito da Secretaria de Fiscalização de Pessoal (Sefip) , a qual contou com a anuência dos dirigentes da unidade técnica e do Ministério Público:
"INTRODUÇÃO
1.	Trata-se de ato de concessão de pensão civil de ERANY GIMENEZ DE OLIVEIRA RIOS, ex-servidora da GERÊNCIA EXECUTIVA DO INSS - NITERÓI/RJ.
2.	O ato foi submetido, para fim de registro, à apreciação do Tribunal de Contas da União (TCU) , de acordo com o art. 71, inciso III, da Constituição Federal. O cadastramento e a disponibilização ao TCU ocorreram por intermédio do Sistema de Apreciação e Registro de Atos de Admissão e Concessões, na forma dos arts. 2º, caput e incisos I a VI, e 4º, caput, da Instrução Normativa - TCU 78/2018.
3.	Ao benefício pensional instituído pela Sra. Erany Gimenez de Oliveira Rios habilitou-se Lourdes Gimenez de Oliveira (na condição de beneficiário instituído) .
HISTÓRICO
....................................................................................................................................................................
6.	[Em atendimento a determinação do relator], esta Unidade Técnica encaminhou o Ofício 3.150/2017-TCU/Sefip (peça 27) ao órgão de origem, solicitando a documentação que fundamentou a concessão da pensão a Lourdes Gimenez de Oliveira, particularmente aquela alusiva à comprovação de sua efetiva dependência econômica em relação à instituidora. A resposta está anexada à peça 36.
7.	Após, encaminhou-se o Ofício 665/2018-TCU/Sefip (peça 38) à procuradora da beneficiária, com vistas a garantir a oportunidade do uso das garantias constitucionais do contraditório e da ampla defesa, em relação à pensão concedida a pessoa designada maior de 60 anos de idade, com fundamento no art. 217, inciso II, alínea 'c', da Lei 8.112/1990, sem comprovação da dependência econômica em relação ao instituidor. A resposta está acostada à peça 40.
EXAME TÉCNICO
8.	Em resposta ao ofício de diligência, o órgão de origem encaminhou os seguintes documentos e informações:
	a) declaração de dependência econômica da Sra. Lourdes Gimenez de Oliveira em relação à instituidora, assinada por esta em maio/1999 (peça 36, p. 3-4) ;
	b) declarações de terceiros acerca da dependência econômica da beneficiária em relação à instituidora (peça 36, p. 6-7) ;
	c) certidão de casamento da beneficiária Lourdes Gimenez de Oliveira, realizado em 16/4/1955, com averbação de desquite, ocorrido em 20/4/1961 (peça 36, p. 9-10) ;
	d) certidão de óbito do ex-marido da beneficiária Lourdes Gimenez de Oliveira. O falecimento ocorreu em 3/4/1986 (peça 36, p. 11) ;
	e) formulário no qual a instituidora designou sua irmã, Sra. Lourdes Gimenez de Oliveira, como beneficiária de pensão civil (peça 36, p. 12-13) .
9.	A beneficiária, por sua vez, apresentou os seguintes documentos e informações, dentre outros:
	a)  comprovante de que era dependente, desde 4/3/1993, do plano de saúde cuja titular era a instituidora (peça 40, p. 3) ;
	b) informações de que residia com a instituidora e a genitora de ambas. A instituidora era a responsável pela manutenção econômica da casa e a beneficiária cuidava de sua genitora, que apresentava problemas de saúde (peça 40, p. 4) ;
	c) após, a beneficiária também cuidou da instituidora, que passou a apresentar problemas de saúde (peça 40, p. 5) .
10.	Conforme já exposto na instrução constante de peça 19, esta Unidade Técnica realizou pesquisa junto à base de dados dos Sistemas SIAPE, CNPJ, RAIS, CNIS e Maciça (folha de pagamento do INSS) , sendo detectado que a interessada percebe proventos de aposentadoria desde 1/5/1974, ou seja, data anterior ao óbito da ex-servidora; o valor atualmente pago é pouco superior a 2 salários mínimos (R$ 1.937,47) , o que corrobora a presunção de dependência econômica da beneficiária em relação à instituidora. 
11.	Ressalte-se novamente que esta Corte de Contas já se manifestou pela legalidade em casos onde o beneficiário da pensão recebia outra renda, a exemplo do Acórdão 4103/2009-TCU-Primeira Câmara. Naqueles autos foi reconhecida como legal uma pensão deferida a beneficiária que já percebia rendimentos mensais de aproximadamente três salários mínimos. Dentre os julgados mais recentes, nessa linha de entendimento, cabe citar o Acórdão 1539/2016-TCU-Plenário.
Do bônus de eficiência
12.	Registre-se que a ficha financeira atual (peça 41) apresenta rubrica relativa a 'Bônus de Eficiência'. Situação similar à apresentada nos autos foi enfrentada no TC Processo 019.231/2008-8 (Acórdão 10536/2018-TCU-Primeira Câmara, Relator Benjamin Zymler) . No voto condutor do referido acórdão, o Relator deixou assente que:
'6. O Bônus de Eficiência e Produtividade, a toda evidência, constitui vantagem remuneratória de caráter pro labore faciendo. Na realidade, sua natureza é a mesma das gratificações de desempenho previstas na estrutura de retribuição de diversas carreiras do funcionalismo, pagas em virtude do efetivo exercício de determinada atividade e segundo os resultados apresentados pelo servidor.
............................................................................................................................................
9. (...) Concretamente, o que distingue o Bônus de Eficiência previsto na Lei 13.464/2017 das gratificações de desempenho previstas em inúmeras outras leis é que aquele não sofre, em nenhuma medida, a incidência de contribuição previdenciária, circunstância que lhe retira, por força da Constituição, a possibilidade de ser carreado para a inatividade. É o que se depreende, necessariamente, do disposto no art. 40 da Carta Política (...) .
............................................................................................................................................
11. Patente, pois, no que tange às carreiras de auditores-fiscais e de analistas tributários da Receita Federal, a inconstitucionalidade dos §§ 2º e 3º do art. 7º da Lei 13.464/2017.
............................................................................................................................................
16. Entretanto, vários sindicatos e associações dos servidores interessados obtiveram junto ao Supremo Tribunal Federal (STF) decisão liminar determinando a esta Corte de Contas que, 'em relação aos substituídos pelo impetrante, (...) , nos casos concretos submetidos à sua apreciação, se abstenha de afastar a incidência dos §§ 2º e 3º dos artigos 7º e 17 da Medida Provisória 765/2016, convertida na Lei 13.464/2017' (cf. v.g. o MS 35.498/DF, rel. Min. Alexandre de Moraes) .
17. Assim, a exclusão da parcela dos proventos do interessado, nos termos do art. 6º, § 2º, da Resolução 206/2007, deve ser condicionada à eventual desconstituição da medida liminar concedida pelo STF.
13.	Assim, mesma solução deve ser dada ao presente caso. Cabe, então, determinação para que o órgão de origem, na hipótese de desconstituição da decisão liminar que impede esta Corte de Contas (...) , nos casos concretos submetidos à sua apreciação, de afastar a incidência dos §§ 2º e 3º dos artigos 7º e 17 da Medida Provisória 765/2016, convertida na Lei 13.464/2017 (cf. v.g. o MS 35.498/DF, rel. Min. Alexandre de Moraes) , faça cessar o pagamento à pensionista Lourdes Gimenez de Oliveira do Bônus de Eficiência e Produtividade.
CONCLUSÃO
14.	Em razão do exposto e tendo em vista as análises realizadas no ato de concessão de pensão civil de Lourdes Gimenez de Oliveira, esta Unidade Técnica considera que o ato em tela pode receber a chancela de legalidade e o registro por esta Egrégia Corte.
15.	Cabe, ainda, determinação à Unidade Jurisdicionada no sentido de que, na hipótese de desconstituição da decisão liminar que impede esta Corte de Contas (...) , nos casos concretos submetidos à sua apreciação, de afastar a incidência dos §§ 2º e 3º dos artigos 7º e 17 da Medida Provisória 765/2016, convertida na Lei 13.464/2017 (cf. v.g. o MS 35.498/DF, rel. Min. Alexandre de Moraes) , faça cessar o pagamento à pensionista Lourdes Gimenez de Oliveira do Bônus de Eficiência e Produtividade. 
PROPOSTA DE ENCAMINHAMENTO
13.	Ante o exposto, e de conformidade com o preceituado nos artigos 71, III, da Constituição Federal de 1988; 1º, V, e 39, II, da Lei 8.443/1992; 1º, VIII, 259, II, e 260, § 1º, do Regimento Interno/TCU, propõe-se:
considerar LEGAL e conceder o registro do ato de Lourdes Gimenez de Oliveira;
determinar à Gerência Executiva do INSS em Niterói/RJ, com fulcro nos arts. 71, inciso IX, da Constituição Federal, que:
b.1) na hipótese de desconstituição das decisões judiciais obtidas pelos Auditores da RFB nos autos dos Mandados de Segurança 35.490, 35.494 e 35.500, em trâmite no Supremo Tribunal Federal (STF) , faça cessar o pagamento, à pensionista Lourdes Gimenez de Oliveira, do Bônus de Eficiência e Produtividade, previsto na Lei 13.464/2017, por incompatível com o art. 40, caput e §§ 1º, 3º, 4º e 18, da Constituição Federal, dada a expressa exclusão da vantagem, de caráter pro labore faciendo, da base de cálculo de contribuição previdenciária;
b.2) dê ciência do inteiro teor desta deliberação à interessada mencionada no item anterior;
b.3) envie a esta Corte de Contas, no prazo de 30 (trinta) dias, por cópia, comprovante de que Lourdes Gimenez de Oliveira teve ciência desta deliberação."
É o relatório.

Mailde Marcial de Ramos Gomes (51.206/OAB-RJ) e outro, representando Lourdes Gimenez de Oliveira.

Procurador Sergio Ricardo Costa Caribé.

PENSÃO CIVIL. BENEFICIÁRIA INSTITUÍDA MAIOR DE SESSENTA ANOS. PERCEPÇÃO DE RENDA PRÓPRIA. AUSÊNCIA DE DEPENDÊNCIA ECONÔMICA EM RELAÇÃO À INSTITUIDORA. ILEGALIDADE. NEGATIVA DE REGISTRO. DETERMINAÇÕES.

PENSÃO CIVIL (PCIV)

Secretaria de Fiscalização de Pessoal (SEFIP).

Em exame pensão civil instituída pela sra. Erany Gimenez de Oliveira Rios, ex-auditora fiscal da Previdência Social, falecida em 8/8/2003, em favor de sua irmã, a sra. Lourdes Gimenez de Oliveira, qualificada como dependente designada maior de 60 anos.
2.	Tratando-se de ato recebido nesta Corte há mais de cinco anos, foi previamente realizada a oitiva da interessada acerca da ausência de comprovação de sua efetiva dependência econômica em relação à instituidora.
3.	Devidamente notificada, a sra. Lourdes Gimenez de Oliveira, em linhas gerais, argumenta que (peça 40) :
	- residia no mesmo endereço de sua irmã, que se incumbia da manutenção da casa e do custeio das despesas médicas de ambas;
	- sempre esteve na condição de dependente econômico-financeira da ex-servidora, que, inclusive, a tinha formalmente como tal em dois planos de saúde (Geap e Unimed) ;
	- a instituidora preocupava-se em lhe garantir boas condições de sobrevivência, fato que se pode comprovar por sua designação como dependente para fins de pensão estatutária e por sua nomeação como beneficiária de três pecúlios privados por ela contratados junto à Casa do Previdenciário e Serviços Anexos, à Recíproca Assistência e à Geap.
4.	Instruindo o feito, a Secretaria de Fiscalização de Pessoal (Sefip) posiciona-se favoravelmente ao registro da concessão. Para a unidade técnica, o valor da aposentadoria percebida em cumulação com a pensão, "pouco superior a 2 salários mínimos (R$ 1.937,47) , corrobora a presunção de dependência econômica da beneficiária em relação à instituidora".
5.	O Ministério Público põe-se de acordo. Entretanto, segundo o Parquet, "a legalidade deve ser concedida em caráter excepcional, com esteio nos princípios da isonomia, razoabilidade, proteção da confiança e boa-fé do administrado", uma vez que, "apesar de não ter sido comprovado nos autos de forma inequívoca que a beneficiária vivia sob a dependência econômica da instituidora, ela já recebe o benefício há mais de 15 anos, conta, atualmente, com 89 anos de idade e a supressão do seu benefício reduziria sua renda atual em mais de 90%".
6.	Permito-me dissentir dos pareceres.
7.	A pensão prevista na Lei 8.112/1990 é devida, nos termos de seu art. 215, aos dependentes do servidor. Destarte, não haverá benefício pensional sem a correspondente relação de dependência.
8.	No caso específico da pessoa designada maior de 60 anos - hoje, diga-se de passagem, não mais contemplada no ordenamento -, a dependência econômica deveria ser inequivocamente comprovada antes da concessão do benefício. 
9.	Pois bem, segundo informam os autos, a sra. Lourdes Gimenez de Oliveira é aposentada por tempo de contribuição, no âmbito do regime geral de previdência (RGPS) , há mais de quarenta anos, percebendo, desde 1974 (quando tinha 45 anos de idade) , benefício superior a um salário mínimo mensal.
10.	A propósito, o Plenário desta Corte, por meio do Acórdão 2.780/2016, esposou o seguinte entendimento, expresso no voto proferido pelo Ministro Walton Alencar Rodrigues, acerca do quantum a ser considerado como renda bastante para descaracterizar dependência econômica em relação ao instituidor do benefício:
"A jurisprudência do Tribunal de Contas da União (...) entende que pensão não é herança e, como ato sumamente oneroso, ela deve estrita atenção ao princípio constitucional da legalidade e, mesmo, ao da moralidade administrativa. Não é mecanismo de enriquecimento, mas de sobrevida digna da pensionista, cujo rol é estabelecido pelo direito objetivo.
............................................................................................................................................
A definição de subsistência condigna de beneficiária de pensão especial é termo totalmente abstrato que não pode ser fixado sem isonomia. (...) Condições excepcionais, portanto, não se podem estipulá-las, em cada caso concreto.
............................................................................................................................................
Sobrevivência condigna não se confunde com padrão de vida. (...) Constitucionalmente, o nível mínimo necessário para caracterizar a 'subsistência condigna' é a percepção do salário-mínimo.
Subsistência digna é uma coisa e 'dependência econômica' da pensão pública, para manutenção de padrão de vida, outra bem diversa.
............................................................................................................................................
Para além do salário-mínimo, qualquer outra interpretação da questão da suficiência da renda remanescente acrescida, capaz de garantir a subsistência condigna das pensionistas, (...) é critério tipicamente subjetivo e contra legem" (grifei) .
11.	Nessa linha, a simples percepção de aposentadoria pela sra. Lourdes Gimenez de Oliveira já obstaria, de per si, o reconhecimento de eventual dependência em relação à irmã.
12.	Sem embargo, cumpre anotar, depreende-se dos autos que a interessada disporia de recursos bastantes para prover a própria subsistência mesmo que nada recebesse do RGPS.
13.	De fato, afora os três pecúlios em seu favor contratados em vida pela irmã (peça 40, p. 6) , a sra. Lourdes Gimenez de Oliveira também recebeu, em herança, bens deixados pela ex-servidora, que, aliás, não tinha filhos (peça 14, p. 25; confira-se ainda o processo 0023312-92.2003.8.19.0002, da 5ª Vara Cível do Rio de Janeiro - http://www4.tjrj.jus.br/consultaProcessoWebV2/consultaMov.do?v= 2&numProcesso=2003.002.022874-5&acessoIP=internet&tipoUsuario=) .
14. 	Assim, na espécie, não há que se falar em dependência econômica da interessada - mormente após o falecimento da instituidora - a justificar a assistência do Estado, circunstância que impõe a negativa de registro da concessão.
15.	Dada a insubsistência do direito ao benefício pensional, perde relevância a última questão suscitada pela Sefip, alusiva à inclusão nos proventos do Bônus de Eficiência e Produtividade instituído pela Lei 13.464/2017. 
16.	Diante do exposto, voto no sentido de que este Colegiado adote a deliberação que ora submeto à sua apreciação.
TCU, Sala das Sessões Ministro Luciano Brandão Alves de Souza, em 5 de fevereiro de 2019.
BENJAMIN ZYMLER 
Relator